臺灣臺中地方法院刑事判決　　　　　　　　　　　　　九十年度訴字第一七六號
　　公　訴　人　臺灣臺中地方法院檢察署檢察官
　　被　　　告　乙○○
　　指定辯護人　本院公設辯護人　丁○○
右列被告因偽造文書案件，經檢察官提起公訴（九十年度偵字第九三０八號）及移送
併辦（九十年度偵字第一五四二三號），本院判決如左：
    主  文
乙○○行使偽造私文書，足以生損害於他人，處有期徒刑肆月，如易科罰金，以佰
元折算壹日；如附表所示支票背面偽造之「庚○○」名義之署押枚，均沒收。
    事  實
一、乙○○曾因妨害自由案件，於民國八十八年十二月二十七日為本院判處拘役五十
    九日確定，並於八十九年一月二十九日易科罰金執行完畢（不構成累犯）；詎其
    竟不知悔改，復基於行使偽造私文書之犯意，於八十九年十一月初某日（公訴人
    誤載為九十年），在不詳地點，持張玉鐶（已經檢察官為不起訴處分）於八十九
    年十一月初，於台中縣豐原市○○街一三七巷二之一號交付之如附表所示三紙支
    票背面，偽造庚○○之署押，而偽造庚○○之支票背書；偽造完成後於八十九年
    十一月中旬，在台中縣豐原市○○街六三號其所營之高感度服飾店內，提出行使
    交付戊○○（已經檢察官為不起訴處分），足生損害於庚○○。嗣因該支票經戊○○提示後退票，經戊○○向法院聲請對庚○○發支付命令，庚○○始發現上情
    。
二、案經被害人庚○○訴由臺灣臺中地方法院檢察署檢察官偵查起訴。
    理  由
一、訊據被告乙○○對於右揭犯罪事實，固坦承有持如附表所示之支票，於八十九年
    十一月中旬某日，在台中縣豐原市○○街六三號其所營之高感度服飾店內，為向
    證人戊○○調借現款，而交付證人戊○○之事實，惟否認有何偽造文書犯行，並
    辯稱：該支票其交付予證人戊○○時並無被害人庚○○之背書，且被害人庚○○
    早於八十九年八、九月間已經拒絕往來，並積欠被告新台幣（下同）一百多萬元
    ，故支票簽署被害人庚○○之背書並無增加信用之作用，伊無偽造文書犯行等語
    。經查，本案如附表所示之支票，為證人張玉環所簽發交付被告，再由被告交付
    證人戊○○者，業經被告自承不諱，且核與證人張玉環於偵查時之證述及證人戊○○分於偵查及本院審理時所證之節情相符，應認此部分事實已可認定。而證人
    張玉環於簽發交付如附表所示支票予被告時，該支票之背面並無被害人庚○○之
    背書，且於被告交付予證人戊○○時該支票之背面已經有被害人庚○○署押之背
    書，及被害人庚○○未曾在該支票之背面為背書行為等事實，亦經證人戊○○、
    張玉環及被害人庚○○分於偵、審時證述及指述明確，且互核一致，應屬可採，
    堪認如附表所示支票背面「庚○○」之背書確為他人所偽造者。雖被告辯稱其交
    付本案之支票予證人戊○○，該支票並無被害人庚○○之背書，且被害人庚○○
    已於八十九年八、九月時拒絕往來，伊如偽造被害人庚○○之背書，並不能增加
    信用之擔保，故不可能為之等語。然查，該支票確於被告交付證人戊○○時，已
    有被害人庚○○之背書，迭據證人戊○○於偵、審時證述明確，已如前述；且被
    害人庚○○是否已於八十九年八、九月間即已經拒絕往來，因僅係支票之背書人
    ，其上並未有被害人庚○○在銀行往來之帳號，是自被告收取票據之人自屬無從
    查證，而不影響其背書擔保之信用能力，是被告所辯被害人庚○○已經拒絕往來
    ，伊不會冒用被害人庚○○之名義背書等情，尚難為有利於被告事實之認定。參
    以證人戊○○及被害人庚○○於本案開始偵查之前，彼此互不認識一節，為證人
    戊○○及被害人庚○○於本院審理時供述明確；則證人戊○○既不認識被害人庚○○，自屬無從偽造被害人庚○○名義之署押。又經本院將如附表所示支票原本
    及被告、證人戊○○、被害人庚○○等人當庭所書寫之「庚○○」文字，送內政
    部警政署刑事警察局鑑定，經該局以特徵比對法鑑定結果認支票上「庚○○」之
    背書，與被告當庭書寫「庚○○」之筆跡相符，有該局九十年十一月十九日刑鑑
    字第二一三九四八號鑑驗通知書一件在卷可稽；足認如附表所示支票背面「庚○○」名義之署押確係被告所為者，被告否認犯罪，顯係事後卸責之詞，不足採信
    。此外，復有扣案如附表所示之支票三紙及被告、證人戊○○、被害人庚○○等
    人所當庭書寫之筆跡三件附卷可證，本案事證明確，被告犯行洵堪認定，應依法
    論科。
二、查被告未經被害人庚○○之同意或授權，即擅在如附表所示支票之背面偽造被害
    人庚○○之署押，而偽造被害人庚○○在該支票之背書，並提出行使，顯可能增
    加被害人庚○○之負擔，自足生損害於被害人庚○○；核被告所為，係犯刑法第
    二百十條、第二百十六條之行使偽造私文書罪。被告偽造私文書後，復持以行使
    ，其偽造之低度行為為行使之高度行為吸收；偽造私文書內之署押，為構成文書
    之一部，均不另論罪。又被告雖偽造三紙被害人庚○○之支票背書，並同時提出
    行使而交付證人戊○○，其被害之法益應僅有一個，且為一行為提出行使而交付
    證人戊○○，並非先後提出行使而交付，公訴人認被告係先後數行為，而為連續
    犯，並請求依刑法第五十六條之規定以一罪論，並加重其刑，容有未洽，附予敘
    明。爰審酌被告犯罪之動機、目的，所使用之手段，及本件犯罪之情節，並被告
    曾因妨害自由案件，為本院判處拘役五十九日確定，並已執行完畢之品行，有臺
    灣臺中地方法院檢察署刑案資料查註紀錄表及臺灣高等法院被告全國前案紀錄表
    各一件在卷可稽；及犯罪所生之損害，被告犯罪後之態度等一切情狀，量處如主
    文所示之刑；另查被告行為後，刑法第四十一條業於九十年一月十日修正公布，
    同年月十二日生效，修正後刑法第四十一條第一項前段規定「犯最重本刑為五年
    以下有期徒刑以下之刑之罪，而受六個月以下有期徒刑或拘役之宣告，因身體、
    教育、職業、家庭之關係或其他正當事由，執行顯有困難者，得以一元以上三元
    以下折算一日，易科罰金。」，與修正前刑法第四十一條規定「犯最重本刑為三
    年以下有期徒刑以下之刑之罪，而受六個月以下有期徒刑或拘役之宣告，因身體
    、教育、職業、家庭之關係，執行顯有困難者，得以一元以上三元以下折算一日
    ，易科罰金。」不同。比較新舊法結果，以新法較有利於行為人，故依刑法第二
    條第一項前段規定，本案應適用裁判時之法律即修正後刑法第四十一條第一項前
    段之規定。而本案被告所犯行使偽造私文書罪為屬最重本刑五年以下有期徒刑之
    刑之罪，爰依修正後刑法第四十一條第一項前段規定，就被告所受宣告之刑，諭
    知易科罰金之折算標準，以示懲儆。末查，如附表所示之支票已經被告在其背面
    偽造被害人庚○○之背書後，提出行使交付證人戊○○，非屬被告所有；惟其上
    偽造之「庚○○」名義之署押，不問屬於犯人與否，均應依刑法第二百十九條宣
    告沒收。
三、檢察官併辦意旨略以：被告另於八十九年十一月初某日，持證人丙○○所交付以
    億圓有限公司代表人王學斌為發票人，帳號一二一九─七號，台中商業銀行南陽
    分行為付款人，面額均為十萬元，票號各為ＮＹＡ0000000號、ＮＹＡ0
    000000號之支票二紙，並在該支票背面偽造告訴人甲○○名義之署押（誤
    寫為吳「麗」鳳），而偽造告訴人甲○○之支票背書，並至台中市○○區○○里
    ○○○街廿一號處所，提出行使交付證人戊○○，而向其調借現款；因認被告此
    部分行為亦涉犯刑法第二百十六條、第二百十條之行使偽造私文書罪。
四、按犯罪事實應依證據認定之，無證據不得推定其犯罪事實；又不能證明被告犯罪
    者，應諭知無罪之判決，刑事訴訟法第一百五十四條、第三百零一條第一項分別
    定有明文；且認定不利於被告之事實，須依積極證據，苟積極證據不足為不利於
    被告事實之認定時，即應為有利於被告之認定，更不必有何有利之證據，亦有最
    高法院三十年上字第八一六號判例可資參照。本案檢察官認被告乙○○涉犯行使
    偽造私文書犯行，無非以告訴人甲○○及證人丙○○、戊○○、己○○、王學斌
    等人於偵查中之證述，並有支票影本二紙為證等資為論據。訊據被告則否認有偽
    造告訴人甲○○背書等事實，並辯稱：伊並不認識告訴人甲○○，該支票係證人
    丙○○所交付者，且於交付時證人丙○○帶有一女子，在其台中縣豐原市○○街
    六三號服飾店前當場為告訴人甲○○之背書後，始交付被告者，伊並未偽造文書
    等語。經查，告訴人甲○○僅於偵、審時均固指述其並未在前揭支票上背書，惟
    亦指稱其並不認識被告，核與被告所辯其不認識告訴人甲○○之詞相符，則被告
    既不認識告訴人甲○○，當無由捏造告訴人甲○○背書之理。又證人王學斌於偵
    查中證稱前揭支票係其將整本空白支票交付證人己○○者；證人己○○於偵查中
    證稱係其交付前揭支票予證人丙○○，且交付時為空白支票；對於支票背面告訴
    人甲○○之署押究為何人所偽造，並未有任何指證，是證人王學斌、己○○之證
    述均尚不足以證明本案該二紙支票背面告訴人甲○○之署押為被告所為者；又證
    人丙○○雖於偵、審時均證稱其交付本案支票予被告時，該支票背面並無告訴人
    甲○○之署押；及證人戊○○於偵、審時均證稱被告於交付前揭支票時，其背面
    已經有告訴人甲○○之背書，且被告有交付告訴人甲○○之身分證影本予伊等語
    ；雖被告並不否認其交付前揭支票予證人戊○○時，該支票背面已有告訴人甲○○之背書，並有交付告訴人甲○○之身分證影本給證人戊○○之事實，與證人戊○○所證事實相符；然如前所述被告與告訴人甲○○二人並不互相認識，若非另
    他人將告訴人甲○○之身分證影本交付被告，則被告如何得之；而證人丙○○為
    為交付本案前揭支票予被告之人，且被告復辯稱該支票後之背書係證人丙○○於
    交付支票時，其所帶之一名女子當場背書者，是證人丙○○之陳述顯與自己是否
    涉有犯罪而應受刑事追訴有相當利害關係，而難期為充分、完全之陳述，自不得
    僅依證人丙○○所證，即遽論被告以行使偽造私文書罪責，而仍應調查其他積極
    之證據。又查依附卷支票背面可知該支票有二背書，其一為「乙○○」，其二為
    「吳麗鳳」，「乙○○」之背書為被告所為者，而以肉眼觀察比較該二背書「麗
    」字之筆跡，其所為書寫之習慣、筆劃之順序等均顯然不同，而非屬同一人所為
    者，有該二支票附卷可證；另命被告當庭書寫「吳麗鳳」字跡，與支票上「乙○○」背書之「麗」字相比較，二者書寫之習慣顯然相符，堪信被告於本院當庭書
    寫之文字尚無造作之虞；而以之與支票上「吳麗鳳」之字跡，以肉眼觀察，三個
    字之書寫習慣及筆劃順序，顯非出於同一人之手，亦有被告當庭書寫一件在卷可
    證；足見被告所辯併案此部分支票背面告訴人甲○○之背書並非其為者，尚非不
    可採信；是依前揭法律規定及判例意旨，於積極證據不足為不利於被告事實認定
    時，即應為有利於被告事實之認定；此外，本院復查無其他積極之事實，足見被
    告確有檢察官所指此部分行使偽造私文書犯行，為不能證明被告此部分犯罪；惟
    其併辦部分既不能證明被告犯罪，即與前揭已經起訴論罪部分無連續犯之裁判上
    一罪關係，非起訴效力所及，自非本院所得審理者，應退由檢察官另依法處理。
據上論斷，應依刑事訴訟法第二百九十九條第一項前段，刑法第二條第一項前段、第
二百十六條、第二百十條、第二百十九條、修正後刑法第四十一條第一項前段，罰金
罰鍰提高標準條例第二條，判決如主文。
中      華      民      國      九十一      年      三      月    十九  日
                                    臺灣臺中地方法院刑事第一庭
                                        法  官  林源森
右正本證明與原本無異
如不服本判決，應於收受本判決後十日內向本院提出上訴書狀，其未敘述上訴理由者
，並得於提起上訴後十日內向本院補提理由書狀（均須按他造當事人之人數附繕本）
「切勿逕送上級法院」
                                        書記官
中      華      民      國      九十一      年      三      月    二十一日
附表：
┌──┬───┬───┬─────┬───────┬──────┬───┐
│編號│發票日│發票人│付  款  人│票  面  金  額│帳        號│提示日│
│    │年月日│      │          │（新台幣）    │票        號│年月日│
├──┼───┼───┼─────┼───────┼──────┼───┤
│一  │12.11.│張玉環│豐原市信用│壹拾萬元      │00000000    │12.11.│
│    │      │      │合作社市前│              │CN0000000   │      │
│    │      │      │分社      │              │            │      │
├──┼───┼───┼─────┼───────┼──────┼───┤
│二  │12.13.│張玉環│豐原市信用│壹拾萬元      │00000000    │12.13.│
│    │      │      │合作社市前│              │CN0000000   │      │
│    │      │      │分社      │              │            │      │
├──┼───┼───┼─────┼───────┼──────┼───┤
│三  │12.15.│張玉環│豐原市信用│壹拾萬元      │00000000    │12.15.│
│    │      │      │合作社市前│              │CN0000000   │      │
│    │      │      │分社      │              │            │      │
└──┴───┴───┴─────┴───────┴──────┴───┘
附錄本案論罪科刑法條全文：
刑法第二百十條
偽造、變造私文書，足以生損害於公眾或他人者，處五年以下有期徒刑。
中華民國刑法第二百十六條
行使第二百十條至第二百十五條之文書者，依偽造、變造文書或登載不實
事項或使登載不實事項之規定處斷。
